臺灣臺中地方法院民事判決　　　　　　　100年度訴字第183號
原　　　告　楊尚豪原名楊旭輝.
訴訟代理人　熊賢祺律師
複　代理人　王慧凱律師
被　　　告　彰化商業銀行股份有限公司
法定代理人　陳淮舟
訴訟代理人　朱怡玲
上列當事人間債務人異議之訴事件，本院於民國100年3月28日言
詞辯論終結，判決如下：
    主      文
原告之訴駁回。
訴訟費用由原告負擔。
    事實及理由
一、原告起訴主張：
  (一)原告於民國85年8月間向被告銀行水湳分行申請貸款，在申
    請過程中，僅填寫被告職員準備之申請貸款借據，嗣後未曾
    接到被告通知貸款申請是否獲准，原告應否至被告銀行辦理
    簽約及對保，暨被告撥款與否，加以原告並無可提供作為貸
    款之抵押品，因而以為貸款申請未經核准，根本不知道亦無
    從領取借款。原告直至99年間，接到本院99年度司執字第39
    487號返還借款強制執行事件所發執行命令，經聲請閱卷後
    ，始知被告竟佯以已貸款新臺幣（下同）3,989,389元予原
    告，並經原告領取，惟原告未依約按期清償借款本息，其債
    務已視同全部到期為由，向鈞院聲請核發87年度司促字第16
    670號支付命令（下稱訟爭支付命令），命原告給付被告3,
    989,398元，及其中：1.389,389元，2.3,600,000元，均自
    85年11月30日起至清償日止，按週年利率1.9.6%，2.9.475%
    計算之利息，暨均自85年12月31日起至清償日止，逾期在6
    個月以內者，按上開利率10%，逾期超過6個月者，就超過部
    份，按上開利率20%計算之違約金，並賠償程序費用129元，
    並持為執行名義，聲請鈞院以上述強制執行事件，對原告所
    有財產為強制執行。惟訟爭支付命令係寄存送達於原告戶籍
    地址（即臺中市○○路145巷23弄18之5號）之警察局，原告
    主觀上未有住於該戶籍地址之意思，客觀上亦無住於該址之
    事實，鈞院向該地址對原告寄存送達訟爭支付命令，自非合
    法。訟爭支付命令既未經鈞院於核發後3個月內，合法送達
    原告，依民事訴訟法第515條第1項規定，業已失其效力，不
    生與確定判決同一之效力，原告自得依強制執行法第14條第
    1項規定，提起債務人異議之訴，主張被告不得持訟爭支付
    命令為執行名義，對原告所有財產強制執行，及鈞院依被告
    持訟爭支付命令所為上述強制執行程序，應予撤銷。
  (二)次查，原告並未受領被告所交付上述3,989,398元借款，故
    兩造間並不存在訟爭支付命令所載之債權債務關係，然被告
    既主張對原告有訟爭支付命令所載債權存在，並持以聲請鈞
    院對原告強制執行，故兩造間就該法律關係之存否有爭執，
    原告得訴請確認該消費借貸關係不存在。退步言之，縱認被
    告對原告有訟爭支付命令所載債權存在，惟被告提出之借據
    上所載連帶保證人即訴外人蔡恩惠，原告與其素不相識，被
    告竟與蔡恩惠私相授受，將上述借款直接交付蔡恩惠盜領一
    空，致使原告無端背負訟爭支付命令所載3,989,398元本金
    與利息、違約金等債務，則被告與蔡恩惠2人對原告構成共
    同侵權行為，原告自得請求被告賠償損害。又被告係向鈞院
    佯稱已貸與原告系爭借款，據以聲請鈞院核發訟爭支付命令
    ，故其對原告取得該支付命令所載債權，顯係無法律上之原
    因而受利益，致原告受有損害，原告得依不當得利之法律關
    係，請求被告銀行返還其利益。是原告就訟爭支付命令所載
    債權，得依民法第334條規定，以其對被告前述損害賠償及
    返還不當得利之債權主張抵銷，原告另得以此事由，依強制
    執行法第14條第1項規定，提起債務人異議之訴。
  (三)並聲明：
  1.本院99年度司執字第39487號返還借款強制執行事件，被告
    所據以聲請執行之執行名義即訟爭支付命令，不得對原告為
    強制執行。
  2.本院上開強制執行事件，對原告所為之強制執行程序應予撤
    銷。
  3.確認訟爭支付命令所載被告對原告之3,989,398元，及其中
    (1)389,389元，(2)3,600,000元，均自85年11月30日起至清償
    日止，按週年利率(2)9.6%，(2)9.475%計算之利息，及自85年
    12月31日起至清償日止，逾期在6個月以內者，按上開利率1
    0%，逾期超過6個月者，就超過部份按上開利率20%計算違約
    金，暨程序費用129元等債權不存在。
二、被告抗辯：
  (一)原告前於85年8月27日，邀同訴外人李麗華為連帶保證人，
    向被告銀行借款3,600,000元，另邀同訴外人李麗華及蔡恩
    惠為連帶保證人，向被告借款420,000元，合計借款本金為
    4,020,000元，原告並提供門牌號碼臺中市○區○○路75號
    15樓之3房屋及其坐落基地之應有部分，為被告設定本金最
    高限額5,000,000元之抵押權，作為上開借款債權之擔保。
    被告已於85年8月31日，將上述2筆借款金額，全數撥入原告
    在被告水湳分行開設之帳號0000-00-00000-000號活期存款
    帳戶，是原告已收受被告所交付之借款無疑，兩造間之消費
    借貸契約業已成立；至於原告是否將借款交由他人使用，並
    非被告所能知悉，即便原告未親自領取該2筆借款，而係將
    上開帳戶之印鑑與存摺交付他人，由他人代為領款，原告仍
    應負表見代理之授權人責任。惟原告未依約清償上開2筆借
    款債務，其對被告所負債務依約已視同全部到期，被告先於
    85年11月26日，向原告戶籍所在之臺中市○○路145巷23 弄
    18之5號房屋，發函催告原告清償，該催告信函業經該房屋
    所在公寓大樓之管理員代收轉交；被告嗣於86年10月8日，
    另聲請鈞院對原告及連帶保證人李麗華核發86年度促字第
    37589號支付命令，命其2人連帶清償上述借款，經原告與李
    麗華具狀提出異議，被告上開支付命令之聲請因而視為起訴
    ，被告因其2人來電表示願意協商債務清償事宜，故先行撤
    回起訴。惟兩造於其後因協商無結果，被告遂再聲請鈞院對
    原告與李麗華核發訟爭支付命令，且因其2人未於法定期間
    內提出異議而確定，被告復曾於90年2月21日，持訟爭支付
    命令為執行名義，聲請鈞院強制執行原告對第三人第一信用
    合作社之股金，故原告早已知悉向被告借款而未依約清償之
    事，其主張係在99年間始知悉該等借款債務存在云云，與事
    實相悖，不足採信。
  (二)原告上開戶籍地址自始即未遷移，後因門牌整編之故，始變
    更為臺中市○區○○街352巷19號7樓之9，則鈞院將訟爭支
    付命令寄存送達於原告之戶籍地址，自已對原告發生送達之
    效力，原告指稱訟爭支付命令之送達不合法，被告不得持以
    為執行名義，對原告強制執行云云，即非可取。退步言之，
    縱認原告所稱訟爭支付命令未發生與確定判決相同效力等語
    為可採，原告對於被告持訟爭支付命令聲請強制執行，侵害
    其利益之事，僅得聲明異議而已，非得提起債務人異議之訴
    。又兩造間之消費借貸契約業已成立，被告因原告未依約清
    償債務，聲請法院核發訟爭支付命令後，持以聲請法院強制
    執行，係依法行使權利，對原告並不構成侵權行為或不當得
    利，原告對被告更無何侵權行為損害賠償或不當得利返還之
    請求權，則原告稱其得以對被告之損害賠償與不當得利返還
    債權，與訟爭支付命令所載被告對原告之債權相抵銷，要屬
    無憑。即便原告對被告有侵權行為損害賠償請求權，自被告
    於85年8月31日貸放款項予原告之日起算，迄今已逾民法第
    197條第1項所定10年時效期間，被告亦得拒絕給付，則原告
    主張訟爭支付命令所載被告對原告之債權，業經其以對被告
    之侵權行為損害賠償債權主張抵銷後而不存在，並據此提起
    債務人異議之訴，仍非有據。
  (三)並聲明：原告之訴駁回。
三、兩造不爭執之事實：
  (一)被告持訟爭支付命令及其確定證明書為執行名義，聲請本院
    以99年度司執字第39487號執行事件，對原告所有財產為強
    制執行。
  (二)本院係將訟爭支付命令，對原告當時之戶籍地址即臺中市○
    ○路145巷23弄18之5號所在之警察機關為寄存送達。
四、本件爭點：
  (一)原告主張：訟爭支付命令未於核發後3個月內合法送達原告
    ，故已失其效力，被告不得以訟爭支付命令為執行名義，聲
    請法院對原告所有財產為強制執行，故原告得依強制執行法
    第14條第1項規定，提起債務人異議之訴，有無理由？
  (二)被告對原告有無訟爭支付命令所載之借款本金、利息、違約
    金及程序費用等債權存在？倘若被告對原告之上開債權存在
    ，原告主張：被告係因侵權行為及不當得利而取得該等債權
    ，原告得以對被告之侵權行為損害賠償及不當得利返還債權
    ，與被告對原告如訟爭支付命令所示債權主張抵銷，經抵銷
    後，被告對原告之上開債權業已消滅，原告得據此訴請確認
    該項債權不存在，並依強制執行法第14條第1項規定，提起
    債務人異議之訴，有無理由？
    茲依序論述如下：
  (一)首按債務人依據強制執行法第14條第1項規定，提起債務人
    異議之訴，必須主張「執行名義成立後」，有消滅或妨礙債
    權人請求之事由發生，此觀該條文規定即明。原告雖以訟爭
    支付命令未於核發後3個月內合法送達原告，故已失其效力
    ，被告不得持訟爭支付命令為執行名義，聲請法院對其所有
    財產為強制執行為由，依據前揭條文規定，提起債務人異議
    之訴，然被告否認訟爭支付命令未對原告合法送達；況原告
    所言：訟爭支付命令因未於核發後3個月內合法送達原告，
    依民事訴訟法第515條第1項規定，應失其效力等語，若屬可
    採，則該執行名義根本尚未有效成立，執行法院如未先就該
    執行名義合法與否加以審查，即逕依被告之聲請，遽為強制
    執行，乃侵害原告之利益，原告應依強制執行法第12條第1
    項規定，向執行法院聲明異議以為救濟；惟原告既認訟爭支
    付命令因已失效而未合法成立，卻以此為由提起債務人異議
    之訴，其主張之異議原因，顯然發生在執行名義成立之前，
    與前引強制執行法第14條第1項規定之要件不符。故原告基
    於前述理由，提起債務人異議之訴，求為判決被告不得持訟
    爭支付命令對原告強制執行，及被告持訟爭支付命令為執行
    名義，聲請本院所為99年度司執字第39487號事件之強制執
    行程序應予撤銷，於法均屬無據，自不應准許。
  (二)原告另主張：訟爭支付命令所載被告對其債權不存在；縱使
    該債權存在，亦經其以對被告之侵權行為損害賠償及不當得
    利返還債權主張抵銷而歸於消滅等情，均非可採，其基於以
    上理由所提確認債權不存在及債務人異議之訴，皆無理由：
  1.次按確認法律關係之訴，非原告有即受確認判決之法律上利
    益者，不得提起之，民事訴訟法第247條第1項前段定有明文
    。又所謂即受確認判決法律上利益，係指因法律關係之存否
    不明確，致原告在私法上之地位有受侵害之危險，而此項危
    險得以對於被告之確認判決除去之者而言（最高法院42年臺
    上字第1031號判例意旨參照）。原告主張兩造間並不存在如
    訟爭支付命令所載之債權債務關係等語，為被告所否認，則
    兩造間就該項法律關係之存否，有所爭執；惟被告已持訟爭
    支付命令，聲請本院對原告所有財產為強制執行，故原告在
    私法上之地位，因該法律關係之存否不明，而有受侵害之危
    險，且此項危險得以本院對被告之確認判決除去，揆諸前揭
    條文規定與判例意旨，原告訴請確認被告對其無訟爭支付命
    令所載債權存在，應有即受確認判決之法律上利益，合先敘
    明。
  2.次查，被告抗辯：原告曾於85年8月27日，邀同訴外人李麗
    華為連帶保證人，向被告借用3,600,000元，另以李麗華與
    訴外人蔡恩惠為連帶保證人，向被告借用420,000元，原告
    並提供門牌號碼臺中市○區○○路75號15樓之3房屋及坐落
    基地之應有部分，為被告設定本金最高限額5,000,000元之
    抵押權，作為上開2筆借款之擔保，且被告已於85年8月31日
    ，將該2筆借款全數撥入原告在被告水湳分行開設之0000-00
    -00000-000帳號活期儲蓄存款帳戶內等情，業據其提出與所
    述相符之借據2紙、他項權利證明書1紙、放款支出傳票2紙
    及印鑑卡1紙，附本院卷第53至55頁、第78至80頁為證。又
    原告自認前述借據及印鑑卡上之簽名均為真正，足見其確曾
    於85年8月27日，與被告訂定內容如前述借據所示之消費借
    貸契約，向被告借用上開2筆款項，且被告既已將與該2筆借
    款同額之金錢，撥入原告在被告銀行開設之上開帳戶內，該
    筆款項即得由原告自由領取使用，故被告自已履行貸與人將
    金錢所有權移轉予借用人之義務，從而，兩造間上述消費借
    貸契約業已成立生效，原告主張被告未對其交付該2筆借款
    ，故兩造間並無消費借貸關係存在云云，自無可採。另觀諸
    被告所提上述他項權利證明書之記載，前開房屋及基地上設
    定登記之本金最高限額5,000,000元抵押權，其設定義務人
    與債務人均為原告，權利人為被告，則原告稱其並未提供不
    動產為被告設定抵押權，作為向被告借款之擔保，被告自無
    可能對其核撥貸款等語，亦與事實不符，而無可採憑。
  3.再查，被告係以原告邀同李麗華為連帶保證人，向被告借用
    上開2筆合計4,020,000元之款項後，於85年11月30日即未依
    約繳付本息，依約原告所負債務已視同全部到期，迄尚積欠
    被告3,989,398元，及其中389,389元，3,600,000元，
    均自85年11月30日起至清償日止，按週年利率9.6%，9.
    475%計算之利息，及自85年12月31日起至清償日止，逾期在
    6個月以內者，按上開利率10%，逾期超過6個月者，就超過
    部份，按上開利率20%計算之違約金為由，聲請本院對原告
    及李麗華核發訟爭支付命令等情，業據本院調取訟爭支付命
    令案卷，核閱其內所附被告提出之聲請狀及借據等為證。是
    訟爭支付命令所載原告應給付被告之上述金額、利息與違約
    金部分，乃原告向被告借款後，因未按期清償本息，依兩造
    間約定，視為屆至清償期之借款本金、利息與違約金；至程
    序費用129元，則係原告依民事訴訟法第78條規定，所應負
    擔之督促程序費用。故訟爭支付命令所載被告對原告之債權
    ，乃分別因兩造間之消費借貸契約及法律規定而有效成立，
    原告主張訟爭支付命令所載被告對其債權並不存在，要無足
    取。
  4.原告雖復主張：被告係與訴外人蔡恩惠私相授受，將上述2
    筆借款直接交付蔡恩惠盜領一空，致使原告無端對被告背負
    訟爭支付命令所載債務，故被告對原告因而構成侵權行為及
    不當得利，原告得請求被告賠償損害及返還無法律上原因所
    受利益，並得以對被告之損害賠償及不當得利返還債權，與
    訟爭支付命令所載被告對原告之債權相抵銷等語，惟為被告
    所否認，則依民事訴訟法第277條前段：「當事人主張有利
    於己之事實者，就其事實有舉證之責任」規定，應由原告就
    其主張之上述事實，負舉證責任。然原告就其以上主張，並
    未提出任何證據以實其說，且依前所述，被告係根據原告親
    自填寫及簽名之借據，將上開2筆借款全數撥入原告在被告
    銀行申請開設之帳戶內，則原告主張該2筆借款係經被告交
    付蔡恩惠盜領一空等語，自難採信。又被告係在原告未按期
    清償借款本息，所負債務依約視為全部到期後，聲請本院對
    原告核發訟爭支付命令，命原告清償積欠之上開借款本金、
    利息、違約金及督促程序費用，故係依兩造間契約約定及民
    事訴訟法之規定，正當行使其權利，是原告另主張：被告對
    其聲請核發訟爭支付命令，使其無端背負該支付命令所示債
    務，對其構成侵權行為，且係無法律上原因而取得該支付命
    令所載債權，另成立不當得利等語，亦無足取。原告既無法
    舉證證明其對被告有侵權行為損害賠償債權及不當得利返還
    債權，則其主張以該等不存在之債權，與被告對其如訟爭支
    付命令所示債權相抵銷云云，自屬無憑；故原告另以訟爭支
    付命令所載被告對其債權，業經其以對被告之債權相抵銷而
    歸於消滅為由，訴請確認訟爭支付命令所載被告對其債權不
    存在，另依強制執行法第14條第1項規定提起債務人異議之
    訴，主張被告不得持訟爭支付命令對其強制執行，另本院已
    依該執行名義而開始之99年度司執字第39487號事件強制執
    行程序應予撤銷，均非有據，不應准許。
五、綜上所述，原告所稱訟爭支付命令因未於核發後3個月內對
    其合法送達，業已失效，被告不得持以聲請法院對其強制執
    行等語，並非主張執行名義成立後有何足以消滅或妨礙被告
    對其請求之事由，故其據此依強制執行法第14條第1項規定
    所提債務人異議之訴，自屬於法不合。又被告係因原告向其
    借款後未按期清償，對其所負如訟爭支付命令所載借款本金
    、利息與違約金等債務，依約已視同全部到期，因而聲請本
    院對原告核發訟爭支付命令，命其清償前述借款本息與違約
    金，暨依法負擔督促程序費用，故訟爭支付命令所載被告對
    原告之上開債權，均已有效成立，且原告對被告並無足以與
    訟爭支付命令所載債權相抵銷之債權，則原告另以訟爭支付
    命令所載被告對其債權，業經其以對被告之侵權行為損害賠
    償及不當得利返還債權主張抵銷而歸於消滅為由，訴請確認
    訟爭支付命令所載被告對原告之債權不存在，另本於前揭強
    制執行法條文規定，提起債務人異議之訴，亦非有據。從而
    ，原告提起本件訴訟，求為判決被告不得持訟爭支付命令為
    執行名義，對原告所有財產強制執行，及本院依被告持訟爭
    支付命令所為99年度司執字第39487號事件之強制執行程序
    ，應予撤銷，暨確認訟爭支付命令所載被告對原告之債權不
    存在，均無理由，應予駁回。
六、本件事證已臻明確，兩造就訟爭支付命令已否對被告合法送
    達一節，提出之主張與抗辯，及其餘攻擊防禦方法與舉證，
    經核均與判決結果無影響，爰不分別斟酌論述，附此敘明。
七、訴訟費用負擔之依據：民事訴訟法第78條。
中    華    民    國    100    年    7    月    29    日
                  民事第二庭    法  官  鍾啟煒
以上正本係照原本作成。
如對本判決上訴，須於判決送達後20日內向本院提出上訴狀。如
委任律師提起上訴者，應一併繳納上訴審裁判費。
中    華    民    國    100    年    7    月    29    日
                                書記官  林雅慧